【裁判字號】    90,上訴,1666
【裁判日期】    900926
【裁判案由】    殺人未遂等
【裁判全文】
臺灣高等法院刑事判決                  九十年度上訴字第一六六六號
    上  訴  人  臺灣宜蘭地方法院檢察署檢察官
    被      告  丁○○
    指定辯護人  本院甲○辯護人
    被      告  丙○○
    選任辯護人  柯士斌
                黃豪志
右上訴人因被告殺人未遂等案件，不服臺灣宜蘭地方法院八十九年度訴字第二三號，
中華民國九十年四月六日第一審判決（起訴案號：臺灣宜蘭地方法院檢察署八十八年
度偵字第一九一五、二三四三號）提起上訴，本院判決如左：
    主      文
原判決撤銷。
丙○○幫助殺人未遂，累犯，處有期徒刑年。
丁○○被訴部分公訴不受理。
    事      實
一、丁○○曾於民國（下同）八十二年間犯違反麻醉藥品管理條例案件，經法院判處
    有期徒刑五月，於八十二年十一月三十日執行完畢。丙○○曾於八十六年間因違
    反麻醉藥品管理條例案件經法院判處有期徒刑四月，甫於八十六年九月十三日執
    行完畢，丁○○與莊三元係朋友，莊三元於八十七年十月二十六日中午邀約丙○○、乙○○、李春生等人，前往莊三元位於宜蘭縣礁溪鄉○○路七十六號家中商
    討債務，惟席間莊三元與乙○○發生爭執，莊三元氣憤難消，竟持均具殺傷力之
    美製制式轉輪手槍（口徑０．二二吋，槍枝管制編號000000000）及西
    班牙製制式九０手槍（口徑九ｍｍ，槍枝管制編號0000000000）各一
    支內含數目不詳之子彈，以之欲射擊乙○○，惟丁○○與綽號阿草之人為免事端
    擴大，遂將上揭槍枝搶下，莊三元仍心有不甘復入廚房取出水果刀，以之刺傷乙○○之腿部（傷害部分未據告訴），此時，丁○○、莊三元、綽號阿草之人三人
    基於共同犯意聯絡，由莊三元持刀、丁○○、綽號阿草之人分持上揭手槍，控制
    乙○○、丙○○、張春生等人，以強暴施以不法之腕力，非法剝奪渠等之行動自
    由，三人任由乙○○血流，拒將之送醫，達三、四小時之久，嗣乙○○與外界聯
    絡，託請有力人士前去關說後，當日十八時許乙○○等人方得脫身，事後莊三元
、丁○○並將上揭槍枝藏於莊三元上揭住處倉庫內，惟因吳連科與章錦棠係親戚
    ，章錦棠受傷後回台中療養，吳連科探病自丙○○處知悉上情，憤而萌生殺人犯
    意，乃於八十七年十一月初某日持製式史密斯九０手槍（口徑九ｍｍ，槍枝管制
    編號0000000000）及子彈數顆，由基於幫助殺人犯意之丙○○駕車帶
    路載往莊三元前揭住處，並告知莊三元之長相，由吳連科以不確定之殺人犯意，
    朝屋內射擊數槍惟未擊中屋內之人而不遂後由丙○○駕車協同逃逸。
二、案經宜蘭縣警察局報請臺灣宜蘭地方法院檢察署檢察官偵查起訴。
    理      由
甲、被告丙○○部分：
一、訊據被告丙○○固不緯言有駕車帶路將吳連科載往莊三元住處之情事，惟以係吳
    連科表示要去與莊三元理論，央求被告駕其車前往宜蘭，吳連科係當地輩份頗高
    之黑道人士，被告不方便亦不敢詳詢細節，只有遵囑駕車來宜蘭，俟尋到莊某住
    處附近，因有一段小路阻隔，車無法直接入內，吳連科指示被告留在車內看顧，
    單獨下車，不久聽到類似鞭炮聲響，吳連科返車後並未多言就令離去返台中，被
    告自始至終並未看到吳連科手中持有何物，伊不知吳連科帶槍等語置辯，惟查綜
    觀本案被告丙○○雖未自白承認與吳連科共同持有槍支及射擊民宅，而依卷證資
    料吳連科係單獨前往持槍朝屋內射擊，然被告先前與乙○○等五、六人以上，前
    往莊三元家，遭槍刀控制達數小時，乙○○因而受創，大批人馬鎩羽而歸，嗣丙○○明知吳連科係黑道人士，猶駕車帶路並指示尋仇對象之長相，其雖未實施殺
    人之犯罪構成要件行為，惟其有幫助吳連科殺人之犯意，應堪認定，所辯不知吳
    連科槍前往乙節，殊悖事理，核係避就飾卸之詞，洵無可採，此外，尚有內政
    部警政署刑事警察局鑑驗通知知書在卷可按，另參諸證人林淵城所述偵辦本案情
    節（原審卷一二七頁），益徵被告知悉吳連科有殺人犯意事證明確，犯行洵堪認
    定。
二、核被告丙○○所為，其以幫助他人犯罪之意思，實施犯罪構成要件以外之行為，
    係成立刑法第二百七十一條第一項、第二項之罪之從犯，正犯吳連科以不確定之
    殺人犯意犯刑法第二百七十一條第二項、第一項之殺人未遂罪。吳連科已著手於
    殺人行為之實行，惟未生被害人死亡之結果為未遂犯，應依殺人既遂罪之刑而減
    輕之，被告丙○○係從犯，依刑法第三十條第二項之規定，按正犯之刑遞減輕其
    刑。公訴意旨認被告丙○○係成立共同正犯，不無誤會，併予明。又被告丙○○有如事實欄所載之前案科刑執行情形，有臺灣高等法院被告丙○○前案紀錄表
    一份在卷可稽，其於刑之執行完畢後，五年內再犯有期徒刑以上之本罪，為累犯
    ，應依刑法第四十七條規定，加重其刑，並依法先加後減之。原審不察，誤信被
    告辯飾之詞，諭知丙○○無罪，尚嫌速斷，檢察官上訴意旨執此指摘原判決不當
    為有理由，應將原判決撤銷改判。本院審酌被告之品行、生活狀況、智識程度、
    犯罪之動機、目的、犯罪所生之危害、犯罪後之態度等一切情狀後，認為量處有
    期徒刑三年，已足使其罪刑相當，爰宣告之。
三、公訴意旨另以：丙○○與吳連科基於共同犯意聯絡（已死亡，另為不起訴處分）
    持製式史密斯九０手槍（口徑九ｍｍ，槍枝管制編號0000000000）及
    子彈數顆，於八十七年十一月初前往莊三元前揭住處，以不確定之殺人犯意，朝
    屋內射擊數槍惟未擊中屋內之人而不遂後逃逸，丙○○為免受追緝，將上揭手槍
    ，連同先前自不詳時間開始持有之俄製制式手槍（口徑ｍｍ，槍枝管制編號00
    0000000）、及自不詳時間、地點由他人取得而藏於冬山河上嘉苳橋旁之
    草叢隱密處，嗣經警循線查獲，分別於上揭藏槍處扣得上揭槍枝，丙○○部分另
    扣得具殺傷力之子彈十一顆，因認被告另涉犯槍砲彈藥刀械管制條例第七條第四
    項、第十二條第四項之罪嫌云云，然訊據被告丙○○固不否認在吳連科獲悉乙○○在莊三元位於宜蘭縣礁溪鄉○○路七十六號住處遭莊三元持刀刺傷之事後，十
    分憤怒，並指示其於八十七年十一月初某日，搭載吳連科自臺中前往莊三元住處
    欲向莊三元理論等情，然堅詞否認有何非法持有制式手槍、子彈等罪行，辯稱：
    其係先行前往吳連科住處後，再駕駛吳連科所有之賓士轎車前往宜蘭，其並不知
    悉吳連科當時究否攜帶槍械，況吳連科乃其長輩，其實不方便亦不敢向之詢問細
    節。嗣車行至莊三元住處外時，因無法直接駛至莊三元住處門口，故其在告知吳
    連科莊三元之體型、外貌後，吳連科即指示其在車內等候而單獨下車。其有聽見
    數聲類似鞭炮之聲響。待吳連科返回車內時，其亦無看見吳連科手持槍械等物品
    。嗣吳連科曾於其等二人折返臺中之途中，短暫下車與友人會面，隨後告知其已
    將部分槍械藏置在宜蘭縣冬山河嘉苳橋附近草叢內，倘日後遇此類似情形，可以
    自行取出使用。但其確未實地前往藏槍，亦不清楚吳連科究竟藏放多少槍枝子彈
    在嘉苳橋附近，其在搭載吳連科返家後，旋即離去等語。經查：
    被告丙○○於八十八年五月十一日十六時在刑事警察局偵一隊二組製作之偵訊（
    調查）筆錄中雖自承：「我前述兩把制式九０手槍均是吳連科的。吳連科在開槍
    後丟了一把由我保管，另一把他拿著，今天我出面交出的這把制式手槍，就是吳
    連科當天事後交給我的該把槍。‧‧‧。」等語綦詳，而該把查獲槍枝經送內政
    部警政署刑事警察局鑑定結果，認係德國ＳＩＧ  ＳＡＵＥＲ廠製Ｐ２２６型口
    徑九ｍｍ辦自動手槍（槍號為〝Ｕ３７２５１２〞；槍枝管制編號000000
    0000），槍管內具六條來復線，機械性能良好，具殺傷力。且該槍試射之彈
    殼，經核與莊三元住處查獲彈殼中之五顆彈底紋痕特徵相符合，可認係由該槍所
    擊發之事實，亦有該局八十八年五月十八日刑鑑字第四四四四三號鑑驗通知書一
    紙附卷可佐。公訴人乃援依上情為被告丙○○涉犯違反槍砲彈藥刀械管制條例罪
    嫌之證據。然查，該支德製制式九０手槍之起獲過程，據證人林淵城到庭結證稱
    ：此係丙○○主動到案說明時，透露吳連科住處應有槍枝之線索後，始帶同丙○○前往起出（見原審九十年三月二十二日審理筆錄）等語翔實，核與被告丙○○
    於偵審時辯稱各語，相符一致。又原審另於九十年三月六日勘驗上開筆錄錄音帶
    之結果，被告丙○○於該段筆錄製作過程中，語調並非順利流暢，多次出現遲疑
    情形，應答過程亦較緩慢，且竟可詳細陳述該把德製制式九０手槍之廠牌、型號
    （見原審九十年三月六日勘驗筆錄），足見該部分之警訊筆錄內容，應與事實有
    所出入，其製作過程中究否存有瑕疵，已非無疑。蓋該份筆錄中對前揭德製制式
    手槍起獲過程之記載，已與證人林淵城及被告所述大相逕庭，而存有明顯之瑕疵
    如前述，再依被告之智識程度，實難認其具備辨知槍枝廠牌、型號之能力，更難
    期其得以英文說明槍枝之廠牌、型號。從而，此段對被告不利事實之警訊筆錄，
    因具有嚴重之瑕疵，故難作為認定被告有罪之不利證據。又本件被告丙○○除帶
    同警方前往吳連科住處起出上開德製制式九０手槍一支外，尚帶同警方前往宜蘭
    縣冬山河嘉苳橋旁草叢內起獲三支制式手槍。而右開起出之三支制式手槍及子彈
    ，經送內政部警政署刑事警察局鑑定後，認分屬獨立國協（ＣＩＳ）製ｍａｋａ
    ｒｏｖ型口徑九ｍｍ（槍枝管制編號0000000000，內含子彈三顆）、
    美國ＣＯＬＴ廠Ｐｏｃｋｅｔ  Ｍｏｄｅｌ口徑零點三二吋手槍（槍枝管制編號
    0000000000，內含子彈五顆）、ＳＭＩＴＨ＆ＷＥＳＳＯＮ廠製Ｍｏ
    ｄｅｌ  ＳＷ９Ｆ口徑９ｍｍ手槍（槍枝管制編號0000000000，內含
    子彈三顆），而該三支制式手槍及子彈均具殺傷力，此有該局八十八年五月十九
    日刑鑑字第四五四四九號鑑驗通知書一紙存卷可稽。而公訴意旨則以被告苟非參
    與藏槍，豈得在草叢隱密處尋得上開槍枝之推論，認定被告涉嫌違反槍砲彈藥刀
    械管制條例第十二條第四項、第七條第四項之罪名。然上開三支制式手槍之起獲
    經過，觀諸被告丙○○於警訊中所述：「警方於今（十三）日十四時三十分帶我
    到親水公園附近的嘉苳橋，我們依照我於第三次筆錄中所提的，右轉往冬山鄉的
    堤防第一棵樹前之草叢處，確實挖掘出一袋東西，打開後裡面包著三袋東西，經
    逐一打開是有三把槍及子彈無誤」（見八十九年度偵字第二三四三號偵查卷第一
    七頁）等語，足見被告於帶同警方前往起獲槍械前，業已先行對藏置地點作詳盡
    精確之說明。而衡以倘欲尋覓他人藏置之物品，僅需藏置者先前詳予告知藏放地
    點之特徵、位置即可，本無庸親自參與實施藏置物品之人，方可重行後覓得其所
    藏放物品之基本社會之經驗事實及論理法則，及佐以被告丙○○先前對藏匿槍枝
    地點所為之供陳，與實際查獲之位置完全相符之結果，尚無法對此即予推得與公
    訴人相同之被告丙○○必有參與藏匿槍械子彈之結論。蓋若被告確無參與藏置該
    批制式手槍及子彈，純係據實轉述吳連科所告知之藏匿地點者，已可得出與本件
    順利起獲槍械子彈之相同結果。職是之故，公訴人所為對被告不利之事理推論，
    其運用之法則結構顯非精確，且與客觀通念不甚契合，難謂係屬事理之常，是本
    件無法僅憑被告丙○○帶同警方前往起獲三支制式手槍及子彈之事實，率予認定
    其確與吳連科有共同持有並藏匿該批槍械子彈之犯意聯絡及行為分擔，仍須有積
    極之證據予以佐憑，或足夠之間接證據可資補充始可，要難僅以推測或擬制之方
    法，作為認定被告不利事實之裁判基礎。總據上述，本件被告丙○○與吳連科基
    於共同犯意聯絡而分別持槍前往莊三元右開住處開槍射擊之事實，被告丙○○業
    於偵審中否認在卷，是除前開有瑕疵之警訊筆錄，並無其他積極證據可資證明。
    雖本件另有依被告丙○○之供述而起獲核與莊三元住處查獲彈殼中之五顆彈底紋
    痕特徵相符之德製制式手槍一支作為證據，且依現場查扣之彈殼，推斷尚有一支
    型號不詳之槍枝參與射擊等情，惟此項補強證據僅得證明確有二支手槍在莊三元
    住處外開槍射擊之事實，並無法遽以認定係屬一人或二人所為，亦無法遽予認定
    即屬被告丙○○確曾參與本件開槍射擊之行為。末以，本件亦無法僅由被告丙○○帶同警方先後在吳連科住處及宜蘭縣冬山河嘉苳橋旁草叢內起出上開制式手槍
    四支、子彈十一顆之客觀情狀，即予認定該批制式槍械本係被告丙○○所持有，
    是本件被告丙○○涉犯之槍砲彈藥刀械管制條例第七條第四項、第十二條第四項
    等各項罪行，均乏直接證據予以證明，亦無足夠之間接證據可資補強。此外，本
    院復查亦無其他積極或補強證據足資佐證被告丙○○確有公訴意旨所認之此部分
    犯行，其此部分之犯罪應屬不能證明，惟公訴人認此部分與右開被告有罪部分，
    有裁判上一罪之關係，均爰不另為無罪之諭知。
乙、被告丁○○部分：
一、公訴意旨如起訴書所載（如附件）。
二、按被告死亡者，應諭知不受理之判決，刑事訴訟法第三百零三條第五款定有明文
    。又第二審之審判，除刑事訴訟法第三編第二章有特別規定外，準用第一審審判
    之規定，同法第三百六十四條亦有明文。
三、查本件被告丁○○業於民國九十年七月七日死亡，此有九十年八月二十日宜市戶
    字第一八八五號宜蘭縣宜蘭市戶政事務所答覆表乙份附卷可稽。依照上開說明，
    本件被告丁○○被訴部分爰不經言詞辯論，逕為諭知公訴不受理之判決。
據上論斷，應依刑事訴訟法第三百六十九條第一項前段、第三百六十四條、第二百九
十九條第一項前段、第三百零三條第五款、第三百零七條，刑法第二百七十一條第二
項、第一項、第二十六條前段、第三十條、第四十七條，判決如主文。
本案經檢察官蔡薰慧到庭執行職務。
中     華     民     國     九十    年       九       月     二十六     日
                             臺灣高等法院刑事第八庭
                                 審判長法  官  蔡  秀  雄
                                       法  官  沈  宜  生
                                       法  官  楊  炳  禎
右正本證明與原本無異。
如不服本判決應於收受送達後十日內向本院提出上訴書狀，其未敘述上訴之理由者並
得於提起上訴後十日內向本院補提理由書（均須按他造當事人之人數附繕本）。
                                       書記官  廖  素  花
中     華     民     國     九十    年       九       月     二十八     日
附錄：本案論罪科刑法條全文
刑法第二百七十一條第二項、第一項：
殺人者，處死刑、無期徒刑或十年以上有期徒刑。
前項之未遂犯罰之。


司法院資訊處製作；財團法人民間司法改革基金會備份。
